【裁判字號】    97,家訴,92
【裁判日期】    971205
【裁判案由】    給付扶養費
【裁判全文】
臺灣板橋地方法院民事判決              97年度家訴字第92號
原      告  丁○○
訴訟代理人  林蓓玲律師
複  代理人  林麗芬律師
被      告  甲○○
            乙○○
            丙○○
上列當事人間請求給付扶養費事件，經本院於民國97年9 月24日
言詞辯論終結，判決如下：
    主      文
被告甲○○應自民國九十八年一月起至原告生存期間內為止，按
月給付原告扶養費新臺幣肆仟元。
被告乙○○應自民國九十八年一月起至原告生存期間內為止，按
月給付原告扶養費新臺幣參仟伍佰元。
被告丙○○應自民國九十八年一月起至原告生存期間內為止，按
月給付原告扶養費新臺幣參仟伍佰元。
原告其餘之訴駁回。
訴訟費用由被告負擔二分之一，餘由原告負擔。
原告假執行之聲請駁回。
    事實及理由
一、原告主張：
（一）緣原告於民國36年3 月25日生，與前配偶林時（現雙方已
      離婚）於婚姻關係存續時，育有三名子女即被告甲○○、
      乙○○、丙○○。被告三人自幼即由原告扶養，被告乙○○結婚時，原告亦擔任主婚人。原告於85年間因中風導致
      左半軀幹麻痺，左上肢關節萎縮嚴重，完全喪失功用，左
      下肢有顯著步行障礙，無法工作，喪失謀生能力，孰料被
      告自此未與原告聯絡，對原告生活起居不聞不問，原告只
      能棲身在永和市聖和宮提供一坪大之倉庫，平日仰賴熱心
      鄰里及祭祀信眾之接濟，且經臺北縣永和市公所列為低收
      入戶，每月領有補助新臺幣（下同）11,000元，始足勉強
      維持生活，且該補助為原告唯一收入來源。
（二）但因臺北縣政府於97年2 月4 日發函告知原告，全家總收
      入平均每人每月超過最低生活費用、存款超過標準及不動
      產現值超過標準，不符低收入戶資格等情，使原告頓失經
      濟來源，生活陷入困境。之後原告向被告甲○○求助，卻
      遭敷衍以對，被告甲○○表示其自身能力有限，並告知原
      告「可以去撿紙」、「可以去告啊」等語。而被告乙○○
      、丙○○方面則無任何回應。原告委託本件訴訟代理人於
      97年3 月18日發函予被告三人請求履行扶養義務，迄今亦
      無任何回應。
（三）查鈞院96年度家訴字第98號判決意旨有謂，所謂扶養程度
      又分生活保持義務及生活扶助義務，前者為父母子女、夫
      妻間之扶養義務，此義務為父母子女或夫妻身分關係之本
      質的要素之一，保持對方即係保持自己。後者，例如兄弟
      姐妹間之扶養義務，此義務係為偶然之例外現象，為親屬
      之補助的要素之一，須因一方有特殊情形不能維持生活者
      ，他方始負扶助之義務。子女對於父母之扶養義務，既係
      生活保持義務，自無須斟酌扶養義務者之給付能力，身為
      扶養義務者之子女雖無餘力，亦須犧牲自己而扶養父母。
（四）參考行政院主計處編撰之家庭收支概況調查報告，95年度
      臺北縣民平均每人月消費支出為19,001元，但原告領有身
      心障礙手冊外，亦患有腦中風等疾病，需長期就診服藥，
      加上未來需負擔房租等支出，則原告每月所需生活費用為
      24,000元，始足敷維持生活之基本需求。
（五）原告自97年2 月起已無低收入戶之生活補助，嗣於同年3
      月6 日經臺北縣社會局社工員幫助申覆，經臺北縣政府重
      新裁量於97年3 月24日核准原告列入低收入戶，原告始繼
      續獲得每月低收入戶生活補助4 千元、身心障礙生活補助
      7 千元，共計1 萬1 千元，領取期間並回溯自97年1 月1
      日起至97年12月31日止。故原告請求被告應給付97年2 月
      及3 月份之扶養費，每月24,000元，總計積欠48,000元，
      由被告三人平均分擔，應各給付原告16,000元。並自97年
      4 月1 日起，至原告生存期間內止，按月於每月5 日各給
      付原告8,000元。
（六）對被告答辯之陳述：
      (1)渠曾因觸犯票據法而入獄執行，被告甲○○、乙○○被
        安排到基督教會收容中心，丙○○讓原告大哥及父母帶
        回家照顧，原告出獄後，就把被告三人接回居在台北市
        ○○路住所，嗣後原告父母及大哥往生，原告把被告三
        人帶到永和，住在二哥對面，原告任職警衛工作，由二
        哥幫忙照顧被告三人起居，直到原告中風以前，不曾向
        被告拿過一毛錢，本件訴訟，乃因原告因被告收入被取
        消低收入戶補助，否則原告不會向被告要任何錢財。當
        初被告乙○○、丙○○去屏東跟渠母親住不習慣，伊還
        去幫忙遷徙戶口。
      (2)被告三人已自97年4月起，按月各給付2,000元予原告。
（七）並聲明：(1)被告甲○○、乙○○、丙○○應各給付原告16
      ,000 元 ，及自起訴狀繕本送達翌日起至清償日止，按年
      息百分之五計算利息；(2)被告甲○○、乙○○、丙○○應
      自97年4 月1 日起至原告生存期間內止，按月於每月5 日
      前各給付原告8,000 元；(3)訴訟費用由被告負擔；(4)請依
      職權宣告假執行。
二、被告則辯稱：
（一）被告三人已自97年4 月起按月給付原告各2,000 元。
（二）被告甲○○部分：被告也有經濟壓力，伊在地政事務所上
      班，一個月薪水2 萬7 千多元，貸款496 萬元，伊名下二
      間房子，一間是先生買的，一間是母親過戶的，屏東的房
      屋是母親的，伊7 歲的時候，原告與伊母親離婚，原告以
      前沒有養過被告，以前都不在家，把被告到育幼院，後來
      是奶奶將被告接回照顧，從小伊都是靠自己撿報紙以及社
      會補助養活自己。且被告乙○○現患有甲狀腺機能亢進。
      現無業。伊沒辦法接原告回家，因為伊跟公婆共同居住。
      原告所言不實，原告把錢花完，就把被告三人丟在育幼院
      門口，且伊的學費都是低收入戶免繳。
（三）被告乙○○表示：伊目前沒有工作，名下無財產也沒負債
      ，按月給原告2,000 元的金額也是向配偶要的，最多只能
      給原告二、三千元。伊訂婚的時候，原告帶伊配偶及公公
      到外面喝花酒，還由伊公公付錢，當初伊跟祖父母住在仁
      愛路的房子，要靠撿破銅爛鐵，假日再拿去賣，用以維生
      ，後來伊有住在原告二哥家中，但是詳情已經忘記。伊至
      多可以接受按月給付原告3,000 元。
（四）被告丙○○表示：伊三歲以後沒有看過原告，六年級的時
      候跟母親住，有一陣子原告租房子，伊跟原告住，但是住
      不到二個月，原告又逃走了，之後伊跟二姊到處打工，再
      也沒有升學。伊目前在賣印表機，月薪1 萬9 元，名下沒
      有財產，伊結婚時向銀行貸款二、三十萬元，目前尚負擔
      十萬元。伊要付房租及債務，自己也養不活，也沒辦法接
      原告回家共同生活。當時家扶中心的認養家庭有給伊費用
      ，一開始伊住在仁愛路時，原告並沒有與渠同住，後來原
      告有返家，但是沒多久又不見了，後來伊有去永和住一段
      時間，原告也沒有住很久，也不常回來，連伊國中有沒有
      畢業都不清楚。伊至多可以接受按月給付原告3,000 元。
（五）並聲明：原告之訴駁回。
三、法院之判斷：
（一）按直系血親相互間互負扶養之義務；負扶養義務者有數人
      時，直系血親卑親屬為第一順位扶養義務人；受扶養權利
      者，以不能維持生活而無謀生能力者為限。前項無謀生能
      力之限制，於直系血親尊親屬，不適用之；民法第1114條
      第1 款、第1115條第1 款及第1117條分別定有明文。所謂
      不能維持生活，係指不能以自己之財力維持自己之生活而
      言。是以受扶養權利人如為直系血親尊親屬者，並不以無
      謀生能力為請求扶養之必要條件，惟直系血親尊親屬如能
      以自己財產維持生活者，則無受扶養權利。查，原告係被
      告之直系血親尊親屬，被告均已成年；而原告現年61歲（
      36年3 月25日生），因中度肢障領有殘障手冊，無工作收
      入，名下亦無任何財產，有中華民國殘障手冊影本1 件及
      原告94年、95年度、96之稅務電子閘門財產所得調件明細
      表在卷可參；又原告於96年之前，均按月領取低收入戶生
      活扶助4,000 元、身心障礙生活補助7,000 元，而得維持
      生活等事實，為原告所自承屬實，則依原告並無工作收入
      ，名下亦無任何財產，且乏勞動能力之情形，扣除每月所
      領取1 萬1 千元補助外，相較於行政院主計處發布之96年
      度臺北縣平均每人每月消費支出為17,987元，原告顯然不
      足以維持生活，是以原告乃屬不能維持生活之人甚明，是
      揆諸前開條文規定，被告對於不能維持生活之原告自均負
      有扶養之義務。
（二）次按扶養之方法，由當事人協議定之；不能協議時，由親
      屬會議定之，但扶養費之給付，當事人不能協議時，由法
      院定之；民法第1120條定有明文。本件原告與被告間因扶
      費費之給付，因兩造未能協議，且被告於本院審理中亦陳
      明沒有辦法將原告迎養回家等語（見本院97年8 月13日、
      97年9 月24日言詞辯論筆錄），足認本件所涉及者亦僅屬
      給付扶養費之數額問題，並非扶養方法之不同，先予敘明
      。而依民法第1119條之規定，扶養之程度，應按受扶養權
      利者之需要與負扶養義務者之經濟能力及身分定之。依上
      開規定，原告雖據以主張被告三人各應按月負擔給付原告
      8,000 元，尚不能作為本件被告應負擔原告扶養費用數額
      之絕對依據，仍應由本院調查相關事證後，依原告實際需
      要及被告所得負擔之範圍，而為適當之裁判。
（三）按負扶養義務者有數人，而其親等同一時，應各依其經濟
      能力分擔義務，民法第1115條第3 項定有明文。又按因負
      擔扶養義務而不能維持自己生活者，免除其義務，但受扶
      養權利者為直系血親尊親屬或配偶時，減輕其義務，民法
      第1118條固有明文，惟依此規定，直系血親卑親屬因負擔
      扶養義務而不能維持自己生活者，僅得減輕其義務，而不
      得免除之。查：
      (1)本件原告之直系血親卑親屬有被告三人，被告甲○○現
        34歲，目前在地政事務所工作，月薪約2 萬7 千多元，
        95年至97年中留職停薪，95年度收入23萬2905元，名下
        財產總額5,290,830 元，負債496 萬元，96年度薪資、
        利息、股利所得44,907元，名下財產總額4,638,730 元
        ；被告乙○○現32歲，目前無工作，無財產也沒負債，
        95年度收入481,875 元、96年度收入353,600 元；被告
        丙○○現28歲，目前從事受僱於印表機廠商，月薪1 萬
        9 千元，無財產也沒負債，95年度收入309,988 元、96
        年所得290,750 元；此有被告戶籍謄本及本院依職權查
        詢被告之稅務電子閘門財產所得調件明細表附卷可稽，
        且為兩造不爭執，是以被告三人均屬有勞動能力之青年
        ，並得以謀生，自亦有扶養原告之能力，洵堪認定。
      (2)按扶養之程度，應按受扶養權利者之需要，與負扶養義
        務者之經濟能力及身分定之，民法第1119條定有明文。
        原告現年61歲，因中度肢障領有中華民國殘障手冊，無
        謀生能力，其雖主張每月應受扶養費用為2 萬4 千元，
        然原告亦自承自96年以前均可按月領有低收入戶生活補
        助4 千元、身心障礙生活補助7 千元，共計1 萬1 千元
        ，並足以維生，復依行政院主計處發布之96年度臺北縣
        平均每人每月消費支出為17,987元，再衡以被告三人前
        開經濟能力，依目前社會經濟狀況與一般國民生活水準
        ，認原告每月生活所需之扶養費應以11,000元為適當，
        並令被告甲○○按月負擔原告之扶養費用4,000 元，被
        告乙○○、丙○○各自按月負擔原告之扶養費3,500 元
        ，應屬合理。
      (3)至原告請求被告應各自給付原告97年2 月、3 月之扶養
        費16,000元，及自97年4 月1 日起至自97年12月止，按
        月於每月5 日各給付原告8,000 元部分，經查，此段期
        間，原告均可按月領取低收入戶生活補助4 千元、身心
        障礙生活補助7 千元，共計1 萬1 千元，且足維生至今
        ，此經原告自承在卷，並有中華民國殘障手冊、臺北縣
        政府97年2 月4 日北府社助字第0970057613號函、原告
        97年度低收入戶申覆書、臺北縣永和市公所97年3 月24
        日低收入證明書影本、臺北縣政府97年度低收入戶生活
        扶助審查作業注意事項影本、臺北縣政府97年度中低收
        入身心障礙者生活補助審查作業注意事項影本各1 件為
        證，而被告三人亦均自97年4 月起按月各給付2,000 元
        予原告至今，是以原告於此段期間內，每月可供支應之
        款項為11,000元至17,000元，自無不能維持生活可言。
        從而，原告請求被告應按月各給付此段期間之扶養費8,
        000 元，為無理由。
      (4)從而，原告請求被告甲○○應自98年1 月起至原告生存
        期間內止，按月給付原告扶養費用4, 000元，被告乙○○應自98年1 月起至原告生存期間內止，按月給付原告
        扶養費用3,500 元，被告丙○○應自98年1 月起至原告
        生存期間內止，按月給付原告扶養費用3,500 元，為有
        理由，應予准許。原告逾此部分之其餘扶養費請求及請
        求被告應於每月5 日前給付部分，於法無據，為無理由
        ，應予駁回。
（四）本件原告勝訴部分，雖係為命履行扶養義務之判決，惟依
      民事訴訟法第389 條第1 項第2 款之規定，係對於訴訟中
      履行期已到者，應依職權宣告假執行，而本件原告勝訴部
      分，其履行期乃自98年1 月起，於訴訟中仍未到期，自無
      依職權宣告假執行之餘地，原告假執行之聲請，應予駁回
      。
（五）兩造其餘之攻擊防禦方法及未經援用之證據，經核均於判
      決結果不生影響，爰不逐一論駁，併此敘明。
四、訴訟費用負擔之依據：民事訴訟法第79條。
中    華    民    國    97    年    12    月    5     日
                  家事法庭  法  官  葉靜芳
以上正本證明與原本無異
如對本判決不服，須於判決送達後二十日內向本院提出上訴狀。
中    華    民    國    97    年    12    月    5     日
                            書記官  劉春美


司法院資訊處製作；財團法人民間司法改革基金會備份。
